臺灣高等法院刑事判決               100年度上訴字第2223號
上  訴  人    莊榮兆
即 自訴 人
上列上訴人因自訴李慶義、黃宗樂等誣告案件，不服臺灣臺北地
方法院一００年度自字第三０號，中華民國一００年六月八日第
一審判決，提起上訴，本院判決如下：
    主  文
上訴駁回。
    理  由
一、上訴意旨詳如上訴狀所載(如附件)。
二、按自訴之提起，應委任律師行之；又自訴人未委任代理人，
    法院應定期間以裁定命其委任代理人，逾期仍不委任者，應
    諭知不受理之判決，刑事訴訟法第三百一十九條第二項及第
    三百二十九條第二項分別定有明文。且依刑事訴訟法規定，
    犯罪之被害人得為告訴、告發，由犯罪偵查機關依其偵查結
    果而為處分；因之提起「自訴」並非犯罪被害人請求救濟之
    唯一途徑，被害人如確因犯罪而受損害，自得依法向犯罪偵
    查機關為告訴、告發，尚非必須提起自訴。次按刑事訴訟法
    第三百一十九條第二項之立法意旨在於「採強制委任律師為
    代理人之自訴制度，主要目的亦係在保護被害人權益，因本
    法第一百六十一條、第一百六十三條等條文修正施行後，刑
    事訴訟改以『改良式當事人進行主義』為原則，在強調自訴
    人舉證責任之同時，若任由無相當法律知識之被害人自行提
    起自訴，無法為適當之陳述，極易敗訴，是立於平等及保障
    人權之出發點，自訴採強制律師代理制度，自有其意義」等
    語觀之，提起自訴須委任律師代理為之，一方固在防止自訴
    人濫行提起自訴致訟累，但同時亦在保護被害人權益。準此
    ，自訴人如提起自訴，自仍應踐行刑事訴訟法關於自訴之相
    關規定，始為適法，且上開法律之規定，亦有其合理必要之
    目的，揆諸前揭說明，當無違憲之虞。又刑事案件，一經提
    起公訴、自訴或上訴而繫屬於法院，在該審級法院繫屬中，
    訴訟主體相互間即發生訴訟上之權利義務關係，此訴訟關係
    ，法院與當事人均應受其拘束，故訴訟繫屬繼續中，訴訟關
    係固然存在，該繫屬法院自應加以審判，但一經終局裁判，
    原有審級訴訟關係即已消滅，當事人若表示不服，提起之訴
    訟行為自屬另一訴訟關係；且依刑事訴訟法第三十八條準用
    第三十條之規定及司法院院字第一七五五號解釋，可知自訴
    人委任律師為代理人之委任狀，應於每一審級提出，案件於
    該審級終結後，原有委任效力即不復存在，原有審級訴訟關
    係亦即歸消滅，是重新繫屬之自訴案件，自訴人自應依規定
    委任律師為代理人（最高法院九十四年第六、七次刑事庭會
    議決議壹、肆意旨參照）。
三、經查：本件自訴人自訴被告誣告等案件，於原審提起自訴並
    未依法委任律師為代理人，起訴程式顯有不備，經原審於一
    ００年六月八日裁定命自訴人於五日內補正，該裁定業於同
    年月十日送達於自訴人住、居所，並分別由其受僱人即興安
    國宅東區一棟管理委員會管理員及同居人即其配偶蔡英美收
    受，已生合法送達之效力，此有原審上開裁定正本及送達證
    書二紙附卷足憑（原審卷第一五至一六頁）。嗣自訴人未遵
    期補正，其自訴程序自屬違背法律規定，原審因而依前揭規
    定，不經言詞辯論逕諭知自訴不受理之判決，經核並無不合
    。又自訴人提起本件上訴亦未委任律師為代理人，上訴亦不
    合法律上之程式，原審法院雖未再命自訴人補正委任律師為
    代理人，然依刑事訴訟法第三百六十七條規定，就自訴人應
    遵守委任律師為代理人提起上訴之程序規定，本院認命自訴
    人補正已無實益，乃不再命自訴人補正委任律師提起上訴，
    並不經言詞辯論，逕予駁回。
四、據上論斷，應依刑事訴訟法第三百六十七條、第三百七十二
    條，判決如主文。
中    華    民    國   一○○   年    八   月    二   日
                  刑事第四庭審判長法  官  陳筱珮
                                  法  官  孫惠琳
                                  法  官  陳玉雲
以上正本證明與原本無異。
如不服本判決，應於收受送達後10日內向本院提出上訴書狀，其
未敘述上訴之理由者並得於提起上訴後10日內向本院補提理由書
（均須按他造當事人之人數附繕本）「切勿逕送上級法院」。
                                  書記官  陳豪達
中    華    民    國   100    年    8     月    5     日